【裁判字號】    91,上,60
【裁判日期】    920307
【裁判案由】    分割共有物
【裁判全文】
臺灣高等法院高雄分院民事判決  九十一年度上字第六０號
      上  訴  人    乙○○
                    丙○○
                    辛○○
      共      同
      訴訟代理人    鍾武雄律師
                    孫嘉男律師
                    吳豐賓律師
      上  訴  人    己○○
                    壬○○
                    寅○○
                    丑○○
      兼
      訴訟代理人    卯○○
      上  訴  人    甲○○○
                    子○○
                    辰○○○
                    丁○○
                    戊○○
      訴訟代理人    庚○○○
      被  上訴人    癸○○
      訴訟代理人    楊雪貞律師
右當事人間請求分割共有物事件，上訴人對於中華民國九十年十一月十五日台灣高雄
地方法院八十九年度訴字第一二０一號第一審判決提起上訴，本院判決如左：
      主      文
原判決廢棄。
兩造共有坐落高雄巿小港坪北段二０九地號，地目旱，面積二三六一．六五平方公尺
土地之分割方法如附圖一所示，即二０九－Ａ分土地，面積一九．二四平方公尺，按
附表(三)所載應有部分比例共同取得；二０九－Ｂ部分土地，面積二０七．二０平方公
尺，分歸上訴人戊○○取得；二０九－Ｃ部分土地，面積一四六．四０平方公尺，分
歸上訴人丁○○取得；二０九－Ｄ部分土地，面積一０八．二八平方公尺，分歸上訴
人丙○○取得；二０九－Ｅ部分土地，面積一０二．九九平方公尺，分歸上訴人辛○
○取得；二０九－Ｆ部分土地，面積一０五．三九平方公尺，分歸上訴人乙○○取得
；二０九－Ｇ部分土地，面積九七．六０平方公尺，分歸上訴人甲○○○取得；二０
九－Ｈ部分土地，面積二一二．四二平方公尺及二０九－Ｊ部分土地，面積二七五．
五八平方公尺，分歸上訴人壬○○取得；二０九－Ｉ部分土地，面積五００．九四平
方公尺，分歸被上訴人癸○○取得；二０九－Ｋ部分土地，面積六五．０七平方公尺
，分歸上訴人辰○○○取得；二０九－Ｌ部分土地，面積一九五．二０平方公尺，分
歸上訴人卯○○取得；二０九－Ｍ部分土地，面積一九五．二０平方公尺，分歸上訴
人寅○○取得；二０九－Ｎ部分土地，面積一三０．一四平方公尺，分歸上訴人丑○
○取得。
上訴人戊○○、丙○○、辛○○、乙○○、被上訴人癸○○應給付子○○如附表(二)所
示金額。
第一、二審訴訟費用由上訴人壬○○負擔一百四十四分之三十；上訴人寅○○、卯○
○各負擔一百四十四分之十二；上訴人丑○○負擔一百四十四分之八；上訴人甲○○
○、子○○、丙○○、乙○○、辛○○各負擔一百四十四分之六；上訴人戊○○、丁
○○各負擔一百四十四分之九；上訴人辰○○○負擔一百四十四分之四，餘由被上訴
人負擔。
      事實及理由
一、按分割共有物之訴，其訴訟標的對於各共有人必須合一確定，本件雖僅上訴人乙
    ○○、丙○○、辛○○提起上訴，仍應列原審共同被告壬○○、寅○○、卯○○
    、丑○○、甲○○○、子○○、辰○○○、丁○○、戊○○為上訴人，合先敘明
    。
二、上訴人壬○○、丁○○、戊○○均未於言詞辯論期日到場，核無民事訴訟法第三
    百八十六條各款所列情形，爰依被上訴人聲請，由其一造辦論而為判決。
三、被上訴人主張：坐落於高雄市○○區○○段二０九地號土地、地目旱，面積二三
    六一．六五平方公尺土地（以下稱系爭土地），為兩造所共有，並經編定為住宅
    區，兩造應有部分如附表(三)所示，兩造間並無不能分割之特約，且無因使用目的
    上不能分割之情形，因兩造無法協議分割，爰依民法第八百二十三條第一項、第
    八百二十四條第二項之規定，訴請依附圖一所示之方法分割。
四、上訴人乙○○、丙○○、辛○○、寅○○、卯○○、丑○○、子○○、辰○○○
    則以：願依高雄市政府前鎮地政事務所九十一年十二月六日之測量圖所示方法分
    割（即附圖一）。上訴人甲○○○則以：分割後之位置要在辰○○○的北邊等語
    資為抗辯。
五、被上訴人主張系爭土地為兩造所共有，並編定為住宅區，兩造應有部分如附表(三)
    所示，業據被上訴人提出土地登記謄本、土地使用分區證明書等件為證，復為上
    訴人所不爭執，堪信為真實。
六、按共有人得隨時請求分割共有物。又共有物之分割，依共有人協議之方法行之，
    分割之方法不能協議者，法院得依任何共有人之聲請，命為原物或變價分配；以
    原物為分配時，如共有人中，有不能按其應有部分受分配者，得以金錢補償之。
    民法第八百二十三條第一項前段、第八百二十四條第二、三項分別定有明文。經
    查系爭土地地目為旱，惟已經編定為住宅區，依其使用目的並非不能分割。而兩
    造間復無不分割之約定，且不能達成分割協議等情，依上開法條規定，被上訴人
    請求分割系爭土地，洵屬有據，應予准許。
七、經查系爭土地，北面鄰界同段二○五地號土地界址處，有部分遭他人建屋使用，
    最右邊有一條巷道，鄰接該巷道由北往南之系爭土地之使用現狀，依序為上訴人
    丁○○、戊○○之雞舍、鐵皮屋及二層樓房屋，門牌號碼為高雄市○○區○○路
    十一之一號、上訴人丙○○所有之二層樓房屋，門牌號碼為為同右路十一號、上
    訴人辛○○所有之二層樓房屋，門牌號碼亦為同右路十一號、上訴人乙○○所有
    之一層鐵皮屋，門牌號碼同為同右路十一號、被上訴人及上訴人壬○○使用之菜
    園、空地、被上訴人及上訴人壬○○所有之二層樓房屋，門牌號碼為同右路九號
    、空地、上訴人寅○○所有之一層鐵皮屋、上訴人卯○○所有之二層樓房屋二棟
    、上訴人寅○○所有之二層樓房屋二棟及上訴人丑○○所有之二層樓房屋二棟，
    而系爭土地西面緊鄰同地段二一四之二地號及二一五地號土地部分，留有一條供
    兩造通行之私設道路，對外連接高雄市○○區○○路等情，除經被上訴人及上訴
    人丙○○、乙○○及辛○○陳述甚明外，並經原審會同地政人員勘測現場屬實，
    製有勘驗筆錄在卷可稽。又查兩造均同意於系爭土地分割後，願各將其分的之土
    地繼續保留道路供他人通行，絕不妨礙他人之通行權乙節，並有被上訴人提出經
    兩造簽名蓋章之同意書在卷可按。系爭土地北面遭他人建屋使用及供鄰地所有人
    通行之巷道部分，兩造同意按其應有部分比例保持共有，本院審酌系爭土地之現
    有使用狀況、對外通行問題、位置及兩造分割取得土地之經濟利益，並現有房屋
    得以保存免被拆除，與上訴人子○○表示，除附圖一所示，即二０九－Ａ部分與
    其他共有人按兩造應有部分比例保持共有外，其餘應有部分，願以每坪新臺幣三
    萬元之價格，由其他分得逾其按應有部分折算面積之共有人補償等情，認系爭土
    地自應以附圖一所示之分割方法即二０九－Ａ部分土地，面積一九．二四平方公
    尺，按附表(三)所載比例保持共有；二０九－Ｂ部分土地，面積二０七．二０平方
    公尺，分歸上訴人戊○○取得；二０九－Ｃ部分土地，面積一四六．四０平方公
    尺，分歸上訴人丁○○取得；二０九－Ｄ部分土地，面積一０八．二八平方公尺
    ，分歸上訴人丙○○取得；二０九－Ｅ部分土地，面積一０二．九九平方公尺，
    分歸上訴人辛○○取得；一０九－Ｆ部分土地，面積一０五．三九平方公尺，分
    歸上訴人乙○○取得；二０九－Ｇ部分土地，面積九七．六０平方公尺，分歸上
    訴人甲○○○取得；二０九－Ｈ部分土地，面積二一二．四二平方公尺及二０九
    －Ｊ部分土地，面積二七五．五八平方公尺，分歸上訴人壬○○取得；二０九－
    Ｉ部分土地，面積五００．九四平方公尺，分歸被上訴人癸○○取得；二０九－
    Ｋ部分土地，面積六五．０七平方公尺，分歸上訴人辰○○○取得；二０九－Ｌ
    部分土地，面積一九五．二０平方公尺，分歸上訴人卯○○取得；二０九－Ｍ部
    分土地，面積一九五．二０平方公尺，分歸上訴人寅○○取得；二０九－Ｎ部分
    地地，面積一三０．一四平方公尺，分歸上訴人丑○○取得。及按附表(二)所示為
    金錢補償為適當，上訴人乙○○、張正真、辛○○、寅○○、卯○○、丑○○、
    子○○，辰○○○、丁○○、戊○○及被上訴人謝再成均同意上述分割方法，而
    上訴人壬○○則未為爭執，另上訴人戊○○、丙○○、辛○○、乙○○，被上訴
    人癸○○與上訴人子○○間就附表(二)所示之金額補償亦均無異議。
八、上訴人甲○○○雖主張希望分配的土地在辰○○○的北邊云云。惟查上訴人甲○
    ○○於本院準備程序中從未到場主張分割方法，於準備程序終結後始為上開主張
    ，核無民事訴訟法第二百七十六條各款情形，且前述分割方法，分配予甲○○○
    土地之位置與原審相同，甲○○○對原審分割方法並未聲明不服，又被上訴人癸
    ○○已陳明同意分配取得附圖一所示之土地，如甲○○○分配之土地改在辰○○
    ○分得土地之北側，則壬○○、癸○○分配土地之位置將生變動，必須重新勘測
    ，而延滯訴訟並生不必要之費用，況甲○○○並無任何建物坐落在系爭土地上，
    不生拆除之影響經濟因素，是而甲○○○上開分割方法之主張自非可取。
九、綜上所述，被上訴人請求分割系爭土地，應依如附圖一所示之分割方法予以分割
    並予金錢補償，始為允當，原審所命分割方法，將造成上訴人乙○○、丙○○、
    辛○○之房屋須全部拆除，有損經濟利益，其分割方案自未未當，上訴意旨求予
    廢棄改判，為有理由，爰由本院廢棄改判如主文第二、三項所示。
十、據上論結，本件上訴為有理由，依民事訴訟法第三百八十五條第一項前段、第四
    百五十條、第七十八條、第八十一條第二款、第八十五條第一項後段、第四百六
    十三條，判決如主文。
中      華      民      國    九十二    年      三      月     七       日
                                      臺灣高等法院高雄分院民事第六庭
~B1審判長法官  許明進
~B2法      官  李炫德
~B3法      官  張明振
右為正本係照原本作成。
如對本判決上訴，須於判決送達後二十日內向本院提出上訴狀，其未表明上訴理由者
，應於上訴後二十日內向本院提出上訴理由書（均須按他造當事人之人數附繕本）。
上訴時應提出委任律師或具有律師資格之人之委任狀，並依附註條文規定辦理。
中      華      民      國    九十二    年      三      月     十一     日
~B法院書記官  呂素珍
附註：
民事訴訟法第四百六十六條之一：
對於第二審判決上訴，上訴人應委任律師為訴訟代理人，但上訴人或其法定代理人具
有律師資格者，不在此限。
上訴人之配偶、三親等內之血親、二親等內之姻親，或上訴人為法人、中央或地方機
關時，其所屬專任人員具有律師資格並經法院認為適當者，亦得為第三審訴訟代理人。
第一項但書及第二項情形，應於提起上訴或委任時釋明之。
                                                                    ＦＨＫ


司法院資訊處製作；財團法人民間司法改革基金會備份。
